【裁判字號】    93,上,42
【裁判日期】    950719
【裁判案由】    損害賠償
【裁判全文】
臺灣高等法院高雄分院民事判決            93年度上字第42號
上  訴  人  三協工程顧問有限公司
法定代理人  甲○○
訴訟代理人  蘇俊誠律師
被  上訴人  交通部公路總局第三區養護工程處
法定代理人  乙○○
訴訟代理人  王伊忱律師
            陳景裕律師
            鄭美玲律師
複  代理人  周耀門律師
上列當事人間請求損害賠償事件，上訴人對於中華民國92年12月
31日臺灣屏東地方法院91年度訴字第850 號第一審判決提起上訴
，本院於95年7月5日言詞辯論終結，判決如下：
    主  文
原判決關於駁回上訴人後開第二項之請求及訴訟費用之裁判均廢
棄。
被上訴人應就附表編號2 所示之定期存款存單向華南商業銀行東
苓分行為質權消滅之通知，並應將附表編號2 所示之定期存款存
單返還與上訴人。
其餘上訴駁回。
第一、二審訴訟費用由被上訴人負擔十五分之一，餘由上訴人負
擔。
    事實及理由
一、被上訴人之法定代理人已於94年9 月20日由陳逢源變更為乙
    ○○，此有交通部令1 紙附卷可稽，茲乙○○聲明承受訴訟
    ，核無不合，應予准許，合先明。
二、上訴人起訴主張：被上訴人於民國89年8 月間將「台九線安
    朔－楓港新建超車道委託測量設計工程」（下稱系爭工程）
    公開招標，經上訴人以新台幣（下同）249 萬5,000 元得標
    ，上訴人乃於89年9 月11日提供如附表編號1 、2 所示之定
    期存款存單，設定質權予被上訴人，分別作為繳納履約保證
    金30萬元，差額保證金10萬5,000 元之用。並由兩造就系爭
    工程於89年9 月18日簽訂「工程測量工作委託契約」（工程
    款102 萬6,467 元，下稱系爭測量契約）及「工程設計工作
    委託契約」（工程款146 萬8,533 元，下稱系爭設計契約，
    以上2 份契約下合稱系爭契約），由上訴人承攬系爭工程。
    上訴人遂於89年12月8 日即依約開始積極測量設計工作。於
    90年10月17日檢送修正之測量設計圖予被上訴人，被上訴人
    於同年11月6 日退回指示修正後，上訴人並依照被上訴人指
    示修正中，被上訴人突於90年11月7 日以90三工工字第
    903415 1號函片面通知終止系爭契約，惟查：(一)上訴人於選
    線平面圖即初步路線中線圖（下稱中線圖）測量作業期間發
    現被上訴人依契約要求施測之8 處路段中之4 處路段明顯違
    反車道設置原則，且有行車危險之疑慮，隨即依專業判斷以
    正確之選線方向反映於中線圖，詎料被上訴人竟以無關選線
    審核之理由，諸如圖說上無標明選線所依據之路線設計規劃
    標準，及公路等級設計速率，最小半徑等函文要求上訴人補
    送資料，嗣於會勘記錄所作之結論亦屬錯誤，上訴人請求確
    認釐正，並表示俟接獲被上訴人通知釐清後，再據以辦理後
    續測量工作，詎被上訴人竟函覆超車道之設置方向已請上級
    裁示，但設置方向與後續之測量工作並不衝突，不得為停止
    測設理由，拒絕上訴人之請求，上訴人雖然認為被上訴人之
    指示無理，仍分別於90年4 月17日及同月30日檢送修正之中
    線圖予被上訴人。嗣於同年5 月23日接到被上訴人下屬楓港
    工務段函文要求上訴人承辦之系爭工程超車道方向依公路局
    函示修正，該公路局函文內即敘明超車道之設置原則，並指
    出如依被上訴人之作為，將導致與設置原則不符，且有行車
    危險之疑慮，足證被上訴人指示錯誤，導致耽誤3 個月之工
    期（90年2 月20日至5 月23日），被上訴人竟不給與上訴人
    任何延展工期之考量，顯違誠信原則。(二)依據系爭測量契約
    第7 條第1 項第1 款約定，並無須附縱、橫斷面圖，縱然依
    同條項第3 款約定，亦僅需附初步縱斷面及主要橫斷面圖而
    已，是上訴人所提出資料均符合上開約定，被上訴人要求上
    訴人提送詳細縱、橫斷面圖，並將其提報為瑕疵需改善修正
    ，顯然違反系爭測量契約約定。系爭工程為新闢路段，依系
    爭契約約定，上訴人須提供中線圖。綜上，系爭工程進度落
    後，並非可完全歸責於上訴人，被上訴人片面終止系爭工程
    之系爭測量契約、設計契約，為無理由。爰依民法第511 條
    、第50 9條、第549 條、第226 條規定、系爭測量契約第5
    條第1 項第1 款、第2 款約定及系爭設計契約第5 條第1 項
    約定（上訴人於本院辯論時明確表示不再依民法第549 條、
    第22 6條之規定請求），上訴人自得請求被上訴人給付測量
    服務費之損害99萬8,552 元及道路工程設計服務費之損害22
    萬8,368 元。又依據系爭測量契約第11條第1 項及第6 項；
    系爭設計契約第11條第2 項及第8 項第3 款之約定，被上訴
    人應返還如附表所示之2 張定期存款存單，並出具質權消滅
    通知書通知訴外人華南商業銀行東苓分行，以解除質權之登
    記。爰提起本件訴訟，聲明求為判決：(一)被上訴人應給付上
    訴人122 萬6,920 元，及自91年11月13日起算之法定遲延利
    息。(二)被上訴人應就如附表所示之定期存款存單向華南商業
    銀行東苓分行為質權消滅之通知，並應將如附表所示之定期
    存款存單返還予上訴人。(三)願供擔保，請准宣告假執行。
三、被上訴人則以：上訴人於89年12月8 日申報開工，應於62日
    曆天完工。惟上訴人依據系爭契約約定並無須提出中線圖，
    應直接進行「全線控制測量」、「導線測量」、「水準測量
    」、「地形測量」等工作，並提出「一千分之一地形圖原圖
    全份」、「測量記錄簿全份」、「測量報告（含電腦輸出資
    料）」、「導線點座標」及「水準點網圖成果表」等測量成
    果文件，至於上訴人雖於89年12月20日提出名稱為中線圖之
    圖示（然實際上為測量現況之地形圖，下仍稱中線圖）送審
    。惟上訴人所送之中線圖資料不全無法審核，被上訴人乃檢
    還上訴人，請其補正資料。嗣於90年1 月8 日上訴人復提出
    修正之中線圖，被上訴人於90年2 月20日與上訴人實地會勘
    後，發現上訴人所提之中線圖有多處彎道曲線未達路線設計
    標準，且超車道起迄點與原路不能接順，乃要求上訴人依會
    勘結論修正，上訴人竟拖延不予改正，被上訴人即於90年4
    月13日函催被上訴人速送修正之中線圖，以免逾期受罰。上
    訴人始於同年月17日提出修正之中線圖，惟上訴人所提修正
    之中線圖仍未依會勘結論修正，被上訴人乃於90年4 月25日
    檢還上訴人請其確實修正，嗣於同年月30日上訴人又提出修
    正之中線圖，兩造又於同年6 月5 日第2 次實地會勘，發現
    工程起迄點未與原有道路接順、圖上未標示地上物，等高線
    與現地不符且未附地形圖及橫斷面圖等多處瑕疵，須上訴人
    儘速改善修正，然上訴人仍拖延未積極改善補正，上訴人不
    得已乃於90年7 月24日召開趕工協調會，會議結論限期上訴
    人於同年8 月10日前依90年6 月5 日會勘結論完成修正中線
    圖送審，否則依合約約定處理。上訴人雖於同年8 月10日再
    次提出修正之中線圖，惟經被上訴人於同年9 月14日與上訴
    人第3 次實地會勘，仍發現等高線與現地地形不符、地上物
    未標繪完全及未詳細補繪縱、橫斷面圖等瑕疵，並未改善補
    正，其後上訴人仍不予改善補正，被上訴人乃於同年9 月28
    日函催上訴人速依90年9 月14日會勘結論修正補送中線圖審
    核。惟上訴人於90年10月3 日所送之中線圖仍過於簡陋無法
    審核，被上訴人乃於同年10月9 日退還上訴人請其據實修正
    。迨至同年10月17日上訴人再次檢送修正之中線圖送審，惟
    仍未依約定標繪，無法反應地形變化，且各路段縱、橫斷面
    並未詳細補繪等瑕疵仍未改善。被上訴人乃於同年11月6 日
    再次退還上訴人。綜上，系爭工程進度嚴重落後，上訴人經
    與被上訴人3 次實地會勘及多次函催並限期改善，均無法提
    出符合契約約定之中線圖，違約情節重大，被上訴人乃於90
    年11月7 日通知上訴人終止本件系爭測量及設計契約，並另
    於同年12月26日行文通知上訴人沒收履約保證金。至於上訴
    人雖抗辯系爭工程因被上訴人超車道指示不當，導致工期延
    展3 個月，惟系爭工程超車道設置方向與上訴人測量設計工
    作並不衝突，並不得作為延展工期之理由。從而系爭工程確
    因可歸責於上訴人之事由，致延誤履約期限情節重大，且上
    訴人確有經審查、查驗或驗收不合格，未於約定期限修正竣
    事及未依契約履約，自接獲被上訴人書面通知日起至限期屆
    滿日止，仍未完成改善補正等情事，則被上訴人依契約約定
    終止系爭工程測量、設計契約，於法並無不合，且被上訴人
    依約沒收履約保證金亦屬有據等語，資為抗辯。
四、本件原審對於上訴人之請求，判決其訴及假執行之聲請均駁
    回，上訴人聲明不服，上訴聲明求為判決：(一)原判決廢棄。
    (二)被上訴人應給付上訴人122 萬6,920 元及自起訴狀繕本送
    達翌日即91年11月13日起至清償日止，按週年利率百分之五
    計算之利息。(三)被上訴人應就附表所示之定期存款存單向華
    南商業銀行東苓分行為質權消滅之通知，並應將附表所示之
    定期存款存單返還上訴人。(四)第一、二審訴訟費用由被上訴
    人負擔。(五)願供擔保，請准宣告假執行。（上訴人於原審依
    民法第511 條、第509 條、第549 條、第226 條、系爭測量
    契約第5 條第1 項第1 、2 款及系爭設計契約第5 條第1 項
    之法律關係為本件之請求，惟於本院則減縮主張僅依民法第
    511 條、第509 條、系爭測量契約第5 條第1 項第1 、2 款
    及系爭設計契約第5 條第1 項之法律關係，為本件之請求，
    附此明）。被上訴人則答辯聲明：(一)上訴駁回(二)第一、二
    審訴訟費用由上訴人負擔(三)如受不利之判決，願供擔保，請
    准宣告免為假執行。
五、兩造不爭執之事項如下，並有開標記錄、定期存款存單質權
    設定申請書、定期存款存單質權設定覆函、系爭測量契約、
    設計契約影本各1 份在卷可稽，堪予採信：
  (一)被上訴人於89年8 月間將系爭工程公開招標，經上訴人以
    249 萬5,000 元得標（其中測量契約部分之工程款為102 萬
    6,467 元，另設計契約部分之工程款為146 萬8,533 元），
    並由上訴人於89年9 月11日提供如附表所示之定期存款存單
    2 張，設定質權予被上訴人，而以附表編號1 所示之定期存
    款存單作為繳納履約保證金30萬元之用；以附表編號2所 示
    之定期存款存單作為繳納差額保證金10萬5,000 元之用，嗣
    由兩造就系爭工程於89年9 月18日簽訂系爭測量契約（見原
    審卷(一)第25頁至第46頁）及系爭設計契約（見原審卷(一)第47
    頁至第71頁），上訴人於89年12月8 日申報開工。
  (二)系爭工程先後於90年2 月20日、90年6 月5 日及90年9 月14
    日進行3次實地會勘，並於90年7月24日召開趕工協調會。
  (三)上訴人所提出之3 份中線圖，其等高線首曲線間隔為5 公尺
    ，而系爭工程合約附件（交通部公路總局路線委託測量及路
    線初步設計工作規則（見原審卷(二)第51頁至第60頁）第7 條
    關於等高線之間隔為1 公尺（見原審卷(二)第54頁）。
  (四)被上訴人於90年11月7 日以93工工字第9034151 號函（見原
    審卷(一)第78頁），通知上訴人終止系爭契約。
六、兩造爭執之事項為：(一)系爭工程是否為新闢路段？該工程應
    否先完成測量工作，始能為設計工作？(二)系爭工程超車道設
    置方向變更，是否影響道路定線測量工作之工期？(三)被上訴
    人終止系爭契約及沒收履約保證金、差額保證金是否合法？
    (四)上訴人得否依民法第511 條、第509 條、系爭測量契約第
    5 條第1 項第1 、2 款及系爭設計契約第5 條第1 項請求被
    上訴人給付報酬及賠償其損害？
七、系爭工程是否為新闢路段？該工程應否先完成測量工作，始
    能為設計工作？
  (一)依系爭測量契約第2 條第2 項約定：「工作內容：按機關已
    規劃路線辦理路線測量與路線初步設計工作（包括路線中線
    、縱斷面、橫斷面、路權設計）測量工作項目如左：測量
    路線選定控制測量固定樁埋設導線測量水準測量
    地形測量中線設計（一千分之一地形圖紙上定線）及放樣
    縱斷面測量橫斷面測量(10)路線縱、橫斷面及路權設計。
    」。同條第5 項約定：「廠商應提送之成果：完成新闢路
    段初步路線中線圖後，依機關要求提供足供辦理審定所需份
    數之五千分之一或一萬分之一比例尺之像片基本圖（彩色紙
    上定線圖）及縱斷面圖。[ 無者本條刪除] 完成全線控制
    測量、導線測量、水準測量、地形測量後，提供一千分之一
    地形圖第1 原圖全份、藍晒圖、及測量記錄簿全份（含平差
    資料）、測量報告（含電腦輸出資料）書、導線點座標，及
    水準點網圖、成果表，供機關辦理驗收。測量報告書應以電
    腦磁片或光碟片建檔。」。第7 條約定：「一、履約期限：
    廠商應於契約生效並經機關正式通知開工後14日曆天內完
    成新闢路段初步路線中線圖（五千分之一基本圖紙上定線）
    [ 無者本條刪除] 前項初步路線中線圖送請機關審定，經
    審定同意後，20日曆天完成全線控制測量、導線測量、水準
    測量、地形測量。前項測量成果送請機關驗收，經抽驗核
    可後14日曆天內完成路線中線設計（一千分之一地形圖紙上
    定線），並含初步縱斷面及主要橫斷面設計。前項設計資
    料經送機關審定同意後，14日曆天內完成中線放樣及縱橫斷
    面測量、設計及路權設計。．．．各階段送請機關驗收、
    審定資料應完整，否則視同未完成該階段服務工作，其送驗
    、審定至退回期間之日曆天照算。各階段工作之開始日由機
    關以書面通知之次日起算。機關審定期間不計列工期。但
    機關認為有必要修正時，廠商應於收到機關意見後14日內修
    正竣事。必要時機關得要求廠商簡報測量結果。」等語（見
    原審卷(一)第28頁至第31頁）。
  (二)系爭工程為台九線安朔－楓港新建超車道委託測量設計工程
    ，係為將「原有」路段新建超車道（即原有2 車道改為3 車
    道）所需之測量、設計工程，此有行政院公共工程委員會鑑
    定報告中附件現場勘驗照片9 張可證（見原審卷(三)第60頁至
    64頁），並經原審勘驗現場屬實，此有原審勘驗筆錄附卷可
    稽（見原審卷(三)第20頁至第23頁）。參以系爭工程如為新闢
    路段，則依系爭測量契約第7 條第1 項規定，廠商應於契
    約生效並經機關正式通知開工後14日曆天內完成新闢路段初
    步路線中線圖（五千分之一基本圖紙上定線）（見本院卷(一)
    第164 頁），然本件上訴人所提出之3 份圖面均為一千分之
    一（見原審卷(二)第61頁至第96頁），而非提出五千分之一之
    新闢路段初步路線中線圖等事實，是上訴人主張系爭工程為
    新闢路段云云，即無可採。
  (三)系爭工程既非新闢路段，即無須依據測量契約第2 條第5 項
    第1 款約定，完成新闢路段初步路線中線圖及依機關要求提
    供足供辦理審定所需份數之五千分之一或一萬分之一比例尺
    之像片基本圖（彩色紙上定線圖）、縱斷面圖。又系爭工程
    之實地測量工作項目應包含：測量路線選定。控制測量
    。固定樁埋設。導線測量。水準測量。地形測量。
    中線設計（一千分之一地形圖紙上定線）及放樣。縱斷
    面測量。橫斷面測量。路線縱、橫斷面及路權設計。且
    上訴人需依據同條第2 項約定，完成全線控制測量、導線測
    量、水準測量、地形測量後，提供一千分之一地形圖第一原
    圖全份、藍晒圖及測量記錄簿全份（含平差資料）測量報告
    （含電腦輸出資料）書、導線點座標，及水準點網圖、成果
    表，以供機關辦理驗收。測量報告書應以電腦磁片或光碟片
    建檔。又該測量成果經送請機關驗收，由被上訴人抽驗核可
    後，上訴人方需於14日曆天內完成路線中線設計（一千分之
    一地形圖紙上定線）並含初步縱斷面及主要橫斷面設計。且
    前項設計資料經送被上訴人機關審定同意後，上訴人方需於
    14日曆天內完成中線放樣及縱橫斷面測量、設計及路權設計
    。是被上訴人抗辯系爭工程應先完成測量工作後，方有進一
    步之設計工作等情，應堪採信。而上訴人主張應為同時進行
    測量及設計工作且無須附縱、橫斷面圖云云，即屬無據，不
    足採信。
八、系爭工程超車道方向變更，是否影響道路定線測量工作之工
    期？
    系爭工程乃係為將原有之路線新建超車道（即原有2 車道改
    為3 車道）所需之測量、設計工程，上訴人應依系爭測量契
    約第2 條第2 項所約定之工作，並提出相關測量成果文件以
    供被上訴人辦理驗收、建檔等情，已如前述，而上訴人於89
    年12月間僅提出一千分之一中線圖，其餘測量成果文件均未
    提出。又依系爭測量契約第2 條第2 項之約定，上訴人應提
    出之中線圖上，尚無須繪出超車道設置方向之規定。此乃系
    爭工程於「測量」工作階段之重點係為實際反映現場地形之
    實況以了解其地形、地質環境等是否適於進行拓寬工程。至
    於上訴人所稱之超車道設置方向縱有變更，亦僅須於爾後設
    計工作時，於圖上將該中央分道線左右移動即可，應認與測
    量工作無關。參以：(一)本件經行政院公共工程委員會於92年
    7 月7 日現場勘查，依兩造之說明，僅為超車道里程標示方
    向之變更，而非超車道設置方向變更，故不影響道路定線與
    測量工作等情，亦經該委員會鑑定屬實在卷（見原審卷三第
    87頁）。(二)上訴人於90年3 月12日曾致函被上訴人表示因第
    1.2.6.7.段超車道方向於會勘時已討論修正，被上訴人答應
    報總局裁示，請准於裁示確定超車道方向後，再辦理後續工
    作云云（見本院卷(一)第208 頁），惟經被上訴人以90年3 月
    23日（90）三工楓字第9001496 號函（見本院卷(一)第165 頁
    ）函覆上訴人，因超車道方向與後續工作並不衝突（同樣為
    3 車道寬，只是車道標線不同），超車道方向未定並不影響
    測量工作，不得作為停止後續工作理由，請上訴人速送選線
    平面圖等語。嗣上訴人就該函文並未提出異議，並即於90年
    4 月17日檢送「修正選線平面圖」（見本院卷(一)第210 頁）
    至被上訴人下屬楓港工務段審核。(三)上訴人於90年11月28日
    函被上訴人下屬楓港工務段就其工作進度落後原因，僅表示
    工址分散，管理執行不易及地形惡劣，測量不易（見原審卷
    (一)第166 頁）而已，並未提及所謂超車道設置方向變更之事
    等事實，足徵系爭工程超車道方向變更，並不會影響道路定
    線測量工作之工期。是上訴人所主張因被上訴人超車道設置
    指示不當，致使工期耽誤3 個月云云，即屬無據，不足採信
    。
九、被上訴人終止系爭契約及沒收履約保證金、差額保證金是否
    合法？
  (一)本件上訴人於89年12月8 日即申報開工，至同年月20日雖提
    出中線圖送審，然上訴人所提出之中線圖資料不全無法審核
    ，被上訴人乃檢還上訴人，請其補正資料，嗣於90年1 月8
    日上訴人復提出修正中線圖。被上訴人於同年2 月20日與上
    訴人實地會勘後，發現上訴人所提出之中線圖有多處彎道曲
    線未達路線設計標準，且超車道起迄點與原路不能接順，乃
    要求上訴人依會勘結論修正，上訴人拖延未予改正，被上訴
    人即於90年4 月13日函催上訴人速送修正中線圖，以免逾期
    受罰。上訴人始於同年月17日提出中線圖。惟上訴人所提中
    線圖仍未依會勘結論修正，被上訴人乃於同年月25日檢還請
    上訴人確實修正，上訴人嗣於同年月30日提出中線圖，兩造
    乃於同年6 月5 日第2 次實地會勘，發現工程起迄點未與原
    有道路接順，平面圖上地上物未標示，等高線與現地不符且
    未附地形圖及橫斷面圖等多處瑕疪，需上訴人儘速改善修正
    ，然上訴人仍未積極改善補正，被上訴人乃於90年7 月24日
    召開趕工協調會，會議結論限期上訴人於同年8 月10日前依
    90年6 月5 日會勘結論完成修正中線圖送審，否則依合約約
    定處理。上訴人雖於同年8 月10日再次提出中線圖，惟經被
    上訴人於同年9 月14日與上訴人第3 次實地會勘，仍發現等
    高線與現地地形不符，地上物未標繪完全及未詳細補繪縱、
    橫斷面圖等瑕疵並未改善補正，其後上訴人仍不予改善補正
    ，被上訴人乃於同年9 月28日函催上訴人速依90年9 月14日
    會勘結論修正補送中線圖審核，並請上訴人積極趕工，以免
    逾期受罰。嗣於同年10月3 日上訴人再次提出修正中線圖送
    審，惟因上訴人所提之中線圖仍過於簡陋無法審核，被上訴
    人乃於同年月9 日退還上訴人請其據實修正，迨至同年10月
    17日上訴人再次檢送修正中線圖送審，惟仍未依約定標繪，
    無法反應地形變化，且各路段縱、橫斷面並未詳細補繪等瑕
    疵仍未改善，被上訴人乃於同年11月6 日再次退件上訴人等
    事實，業經被上訴人提出函文影本6 份、現場會勘協調會議
    紀錄3 份及趕工協調會議記錄1 份為證，自堪信為真實。
  (二)上訴人所提出之中線圖3 份（見原審卷(二)第61頁至第107 頁
    ），經原審依職權送請行政院公共工程委員會鑑定是否符合
    系爭測量契約之相關約定？經其會同兩造實地勘驗，所為鑑
    定意見為：上訴人提送之地形圖（即中線圖）確有多處與
    現場實際地形明顯不同。地形圖（即中線圖）等高線之繪
    製確有部分不連續，且等高線首曲線間距為5 公尺，不符合
    「交通部公路局委託測量及路線初步設計工作規則」規定之
    1 公尺。地形圖（即中線圖）上彎道曲線（IP點）資料確
    有多處不符合本件工程合約第3 條第3 項第1 款規定之「公
    路路線設計規範」中四級路山嶺區標準。地形圖（即中線
    圖）確有3 份現場會勘記錄所載之缺失。經92年7 月7 日
    現場勘查時兩造說明，僅為超車道里程標示方向之變更，而
    非「超車道設置方向變更」，故不影響道路定線與測量工作
    。並有現場勘驗照片9 張附卷可稽（見原審卷(三)第54頁至第
    64頁），是上訴人於3 次現場會勘所提出之其所繪製之中線
    圖均不符合測量契約之相關約定等情，應堪採信。是上訴人
    主張其所提出之中線圖均符合現場實際地形，亦符合測量契
    約之相關約定云云，並無足採。
  (三)至上訴人主張鑑定意見第3 項關於交通部「公路路線設計規
    範」是以90年版為鑑定基礎，然系爭工程測量契約是以75年
    版本為據，並提出75年版本之公路路線設計規範（見原審卷
    (三)第86頁）。惟平曲線最小半徑取決於設計者所選用最大超
    高值，本件上訴人最大超高值選用8%，故不論引用何年之規
    範，其平曲線最小半徑值皆為50公尺（見本院卷(三)第77、78
    頁），況且縱使依據75年版本之公路路線設計規範，其平曲
    線曲率半徑最小值為50公尺，上訴人所繪製之部分平曲線曲
    率半徑在「467K＋631m」處為（45公尺）及在「469K＋407m
    」處為（30公尺），二部分之平曲線曲率半徑仍不符合75年
    版本規範之50公尺，是上訴人前揭主張亦不足採為上訴人有
    利之認定。
  (四)另上訴人又以因90年5 月至9 月適逢雨季，測量工作於雨中
    無法進行，應延展工期云云，惟依測量契約第7 條第6 項第
    1 款約定：「契約履約期間，有下列情形之一，確非可歸責
    於廠商，而需展延履約期限者，廠商應於事故發生或消失後
    10日內，以書面向機關申請延展履約期限，不計算逾期違約
    金。．．．因天候影響無法施工。」等語（見原審卷(一)第
    32頁），是以果如上訴人所稱確有因雨季無法施工之情事，
    上訴人自可依前揭規定，以書面向被上訴人申請展延履約期
    限，乃上訴人迄未以書面向被上訴人申請展延履約期限，則
    上訴人事後空言主張被上訴人應展延履約期限云云，自無足
    採。
  (五)又上訴人主張應將91年12月31日於原審當庭提出之初步設計
    圖3 冊併送行政院公共工程委員會鑑定云云，惟該初步設計
    圖為上訴人於90年11月30日始向被上訴人提出，此已為上訴
    人所不爭執，且有上訴人函文5 份在卷可稽（見原審卷(三)第
    6 頁、第7 頁、原審卷(二)第24頁至第28頁），然系爭工程測
    量契約、設計契約為被上訴人於90年11月7 日已發函終止，
    上訴人顯係於契約終止後，始提出初步設計圖，則此部分圖
    說顯與契約終止前之中線圖是否符合契約約定無關，尚無併
    送鑑定之必要。是上訴人據此質疑鑑定意見之正確性，亦無
    足取。
  (六)依系爭測量契約及設計契約第16條第1 項均約定：「廠商履
    約，有下列情形之一，機關得以書面通知廠商終止或解除契
    約，且不補償廠商因此所生之損失。．．．因可歸責於廠
    商之事由，致延誤履約期限，情節重大者。…審查、查驗
    或驗收不合格，且未於通知期限內依規定辦理者。…廠商
    未依契約規定履約，自接獲機關書面通知日起10日內或書面
    通知所載較長期限內，仍未改善者。」等語（見原審卷(一)第
    43 頁 、第73頁），系爭工程依測量契約約定其履約期限廠
    商應於初步路線中線圖（按系爭工程並無中線圖）送請機關
    審定，經審定同意後，20日曆天完成全線控制測量、導線測
    量、水準測量、地形測量，且完成全部工作之履約期間亦僅
    62日曆天。而機關審定認為有必要修正時，廠商應於收到機
    關意見後14日內修正竣事，廠商履約結果經機關驗收有瑕疵
    者，機關得定相當期限，要求廠商改善、重作，廠商不於前
    款期限內改正、拒絕改正或其瑕疵不能改正或改正不完整者
    ，機關得終止契約，測量契約第7 條第1 項至第5 項、第8
    項及第12條第7 項、第8 項，分別約定綦詳（見原審卷(一)第
    31頁至第40頁），經查系爭工程上訴人繪製中線圖即用盡全
    部履約期限（66日曆天）並逾期9 個月不能完成審定，且不
    能完成審定之原因，係因上訴人所提中線圖過於簡陋，與現
    場地形多有不符等錯誤，並經被上訴人3 次實地會勘，及多
    次函催修正仍一再拖延未能完成補正改善所致，已如前述，
    是以系爭工程確因可歸責於上訴人之事由，致延誤履約期限
    且情節重大，應堪認定。況系爭工程經被上訴人3 次實地會
    勘均發現上訴人所繪中線圖與實際地形多處不符等瑕疵，上
    訴人於收到上揭會勘結論意見後，均未能於測量契約第7 條
    第8 項所規定之14日內修正竣事，且被上訴人於90年7 月24
    日之趕工協調會結論亦限期上訴人應於90年8 月10日前完成
    改善補正，惟上訴人仍逾期未能完成改善補正，上訴人確有
    審查、查驗或驗收不合格，未於約定期限內修正竣事及未依
    契約規定履約，自接獲機關通知日起至期限屆滿日止仍未完
    成改善補正情事，而系爭工程應先完成測量工作後，才能進
    一步進行設計工作等情，亦如前述，則被上訴人於90年11月
    7 日依系爭工程契約（即測量契約及設計契約）第16條約定
    ，終止契約（見原審卷(一)第78頁），於法尚無違誤。
  (七)依系爭測量契約第11條第3 項約定：「廠商有下列情形之一
    ，其所繳之履約保證金得不予發還…因可歸責於廠商之事
    由，致終止或解除契約者審查、查驗、測試或檢驗或驗收
    不合格，且未於通知期限內依規定辦理者因可歸責於廠商
    之事由，致延誤履約期限，情節重大者。」等語（即設計契
    約第11條第3 項第8 、9 、10款，見原審卷(一)第37頁、第38
    頁、第65頁、第66頁），而本件系爭工程確因可歸責於上訴
    人之事由，致延誤履約期限且情節重大，業如前述，被上訴
    人依上開契約約定，沒入履約保證金，自屬有據。至於上訴
    人主張被上訴人沒入之履約保證金即為違約金，其金額過高
    ，依民法第252 條規定，請求予以核減云云，然縱認沒收之
    履約保證金有違約金之性質，惟審酌系爭契約之總金額，上
    訴人延誤工期之重大等情，沒收該履約保證金30萬元，亦未
    過高，上訴人之抗辯，亦不足採。
  (八)按差額保證金係保證廠商標價偏低，於履行契約時不會有降
    低品質，不能誠信履約或其他特殊情形之用。查兩造就系爭
    工程所訂之契約已經被上訴人依約定予以終止，並沒收履約
    保證金，則上訴人就系爭工程已無降低品質及未能誠信履行
    契約等，須以金錢予以擔保之情形，參以被上訴人90年12月
    26日93工工字第9041671 號函上訴人亦僅載明上訴人承包系
    爭工程因違反契約第16條第6 、10、12目等規定，依契約規
    定終止契約並沒收履約保證金等情（見原審卷(一)第164 頁）
    ，而未聲明併予沒收差額保證金等事實，是被上訴人沒收差
    額保證金，即有未當，而上訴人請求被上訴人就如附表編號
    2 所示之定期存款存單向華南商業銀行東苓分行為質權消滅
    之通知，並返還該差額保證金即屬有理由，應予准許。
十、上訴人得否依民法第511 條、第509 條、系爭測量契約第5
    條第1 項第1 款、第2 款、及系爭設計契約第5 條第1 項請
    求被上訴人給付報酬及賠償其損害？
  (一)按工作未完成前，定作人得隨時終止契約，但應賠償承攬人
    因契約終止而生之損害。又於定作人受領工作前，因其指示
    不適當，致工作不能完成者，承攬人如及時將指示不適當之
    情事通知定作人時，得請求其已服勞務之報酬及墊款之償還
    ，定作人有過失時，並得請求損害賠償。民法第511 條、第
    509 條固分別定有明文。經查系爭工程乃係為將原有之路線
    新建超車道（即原有2 車道改為3 車道）所需之測量、設計
    工程，依測量契約第2 條第2 項之約定，上訴人應提出之地
    形圖上，尚無須繪出超車道設置方向之規定。至於上訴人所
    稱之超車道設置方向縱有變更，亦僅須於爾後設計工作時，
    於圖上將該中央分道線左右移動即可，系爭工程超車道方向
    變更，並不影響道路定線測量工作之工期，是上訴人主張被
    上訴人就超車道之設置原則指示錯誤，導致耽誤3 個月之工
    期云云，應不足採，已如前述，則上訴人據而依民法第50 9
    條請求給付報酬，即屬無理由，不應准許。又被上訴人係以
    上訴人確有審查、查驗或驗收不合格，未於約定期限內修正
    竣事及未依契約規定履約，自接獲機關通知日起至期限屆滿
    日止，仍未完成改善補正情事，而依系爭工程契約第16條約
    定終止契約，於法尚無違誤，亦如前述，則上訴人依民法第
    511 條規定，請求被上訴人賠償其因契約終止而生之損害，
    亦屬無理由，不應准許。
  (二)又依系爭測量契約第2 條履約標的第5 項所載，廠商應提送
    之成果為：完成全線控制測量、導線測量、水準測量及地形
    測量後，提供一千分之一地形圖第1 原圖全份、藍晒圖、測
    量紀錄簿全份（含平差資料），測量報告（含電腦輸出資料
    ）、導線點座標及水準點網圖、成果表等，供機關辦理驗收
    ，測量報告應以電腦磁片或光碟片建檔。而第5 條第1 項第
    1 款、第2 款則約定：廠商完成地形測量後，經向機關提
    送成果資料並經機關驗收核可後，得請領已完成工作項目價
    金之百分之八十，並無息退還百分之五十之履約保證金。
    廠商提交所有測量成果圖表經機關核定，並將正式成果圖表
    及現場椿位交與機關點收，成果正確無誤後，機關應於30天
    內付清全部服務費，並扣除項已付之費用，並無息退還百
    分之五十之履約保證金（見原審卷(一)第28頁、第29頁）。是
    上訴人完成地形測量後，須向被上訴人提送前揭成果資料並
    經被上訴人驗收核可後，始得請領相關之報酬（即服務費）
    。惟查系爭工程上訴人繪製之中線圖過於簡陋，與現場地形
    多有不符等錯誤，並經被上訴人多次實地會勘，函催修正仍
    未能完成補正改善，業如前述，而上訴人除提出上揭仍待補
    正、改善之中線圖外，其餘成果資料則均未提出，則上訴人
    既未依約完成測量工作，亦未依約提送測量成果資料，更未
    經被上訴人驗收核可，應可認定，是上訴人依測量契約第5
    條第1 項第1 、2 款，請求被上訴人給付測量工程部分之報
    酬，即屬無據，不應准許。又依設計契約第5 條第1 項所載
    ：1.服務費付款辦法規定如后：第1 期：初步設計經機關審
    定後，付全部服務費百分之二十。第二期：詳細設計全部辦
    妥，經機關同意後，付全部服務費百分之四十，並扣除第1
    期已付之費用。第3 期：廠商辦妥第7 條第1 項、第5 款規
    定之各項文件（即：詳細設計經機關同意後，廠商應於14日
    內提交機關之文件：全部設計圖之底圖第1 原圖1 份、第
    2 原圖1 份、藍晒圖10份、縮影本20份，及電腦圖檔1 份。
    設計書3 份。機關規定以外所必須修正或補充之施工說
    明書10份。工程預算書10份。以符合機關使用之格式提
    交工程預算書及單價分析表電腦磁碟片、補充施工說明書之
    文書資料檔。招標文件稿。），提交機關同意後，付全部
    服務費百分之六十，並扣除前2 期已付之費用。第4 期：全
    部工程發包後，付全部服務費之百分之八十五，並扣除前3
    期已付之費用。第5 期：委託設計之工程全部施工完成並驗
    收後，付清全部設計服務費百分之十五尾款。機關因故須停
    止設計時，機關得以書面通知廠商停辦，並按各期已完成階
    段應付費用百分之八十五給付廠商，又廠商設計並將資料悉
    數交機關1 年後，機關如未發包時，以全部服務費之百分之
    八十五付清廠商（見原審卷(一)第53頁、第57頁）。而本件系
    爭工程因上訴人未完成測量工作，延誤履約期嚴重，經被上
    訴人於90年11月7 日發函終止系爭契約，已如前述，而系爭
    工程上訴人應於測量工作完成並經被上訴人驗收核可後始得
    進行設計工程，亦如前述，本件上訴人既尚未完成測量工作
    ，且其測量成果資料亦未經被上訴人驗收核可，則上訴人雖
    於系爭契約終止後，始逕於90年12月31日提出初步設計圖，
    然該設計圖不惟未經被上訴人審定，且與設計契約第5 條第
    1 項得請領各期服務費規定之要件不合，從而上訴人依設計
    契約第5 條第1 項之約定，請求被上訴人給付設計部分之報
    酬，亦不應予以准許。
  (三)綜上，上訴人依民法第511 條、第509 條、系爭測量契約第
    5 條第1 項第1 、2 款及系爭設計契約第5 條第1 項請求被
    上訴人給付報酬及賠償其損害，均為無理由，不應准許。
十一、綜據前述，上訴人請求被上訴人應就如附表編號2 所示之
    定期存款存單向華南商業銀行東苓分行為質權消滅之通知，
    並應將該差額保證金即如附表編號2 所示之定期存款存單返
    還上訴人為有理由，應予准許。乃原審就此部分疏未詳查，
    遽予駁回，尚有未洽。上訴意旨指摘原判決此部分不當，求
    予廢棄，即為有理由，應由本院將原判決此部分暨訴訟費用
    之裁判均予廢棄，並改判如主文第2 項之所示。另上訴人請
    求被上訴人給付報酬及賠償其損害共122 萬6,920 元及法定
    遲延利息，並就如附表編號1 所示之定期存款存單向華南商
    業銀行東苓分行為質權消滅之通知，並將履約保證金即如附
    表編號1 所示之定期存款存單返還予上訴人部分，為無理由
    ，不應准許，原審就此部分，連同假執行之聲請併予駁回，
    並無不當。又上訴人前揭勝訴部分，未逾150 萬元，不得上
    訴最高法院，亦無宣告假執行之必要，原審就此部分假執行
    之聲請，亦併予駁回，其結果並無不同，應予維持。上訴意
    旨，指摘原判決此部分不當，求予廢棄改判，即非有理由，
    應予駁回。
十二、本件事證已臻明確，兩造其餘攻擊防禦方法，核與判決之
    結果無影響，爰不一一論述，併此明。
十三、據上論結，本件上訴為一部有理由，一部無理由，依民事
    訴訟法第450 條、第449 條第1 項、第79條，判決如主文。
中    華    民    國    95    年    7     月    19    日
                            民事第三庭
                                審判長法官  張國彬
                                法      官  楊富強
                                法      官  吳登輝
以上正本證明與原本無異。
上訴人如對本判決上訴，須於判決送達後20日內向本院提出上訴
狀，其未表明上訴理由者，應於上訴後20日內向本院提出上訴理
由書（均須按他造當事人之人數附繕本）。上訴時應提出委任律
師或具有律師資格之人之委任狀，並依附註條文規定辦理。
本判決被上訴人不得上訴。
中    華    民    國    95    年    7     月    21    日
                                書  記  官  黎  珍
附註：民事訴訟法第466 條之1 ：
對於第二審判決上訴，上訴人應委任律師為訴訟代理人，但上訴
人或其法定代理人具有律師資格者，不在此限。上訴人之配偶、
三親等內之血親、二親等內之姻親，或上訴人為法人、中央或地
方機關時，其所屬專任人員具有律師資格並經法院認適當者，亦
得為第三審訴訟代理人。第1項 但書及第2 項情形，應於提起上
訴或委任時釋明之。
附表：（臺灣高等法院高雄分院93年度上字第42號判決）
┌──┬─────┬────┬────┬───┬────┬────┬────┬─────┬───┐
│編號│存  款  人│存款銀行│存單種類│帳  號│起迄日期│利    率│存單本金│質  權  人│備  註│
│    │          │        │        │      │        │        │金額（新│          │      │
│    │          │        │        │      │        │        │台幣）  │          │      │
├──┼─────┼────┼────┼───┼────┼────┼────┼─────┼───┤
│ 1  │三協工程顧│華南商業│定期存款│701150│89年9月7│百分之五│30萬元  │交通部公路│履約保│
│    │問有限公司│銀行東苓│存單    │095661│日至90年│        │        │總局第3區 │證金  │
│    │          │分行    │        │      │9月7日  │        │        │養護工程處│      │
├──┼─────┼────┼────┼───┼────┼────┼────┼─────┼───┤
│ 2  │三協工程顧│華南商業│定期存款│701150│89年9月7│百分之五│10萬5,00│交通部公路│差額保│
│    │問有限公司│銀行東苓│存單    │095673│日至90年│        │0元     │總局第3區 │證金  │
│    │          │分行    │        │      │9月7日  │        │        │養護工程處│      │
└──┴─────┴────┴────┴───┴────┴────┴────┴─────┴───┘
                                                     FAK


司法院資訊處製作；財團法人民間司法改革基金會備份。
